臺灣基隆地方法院民事簡易判決　　　　 94年度基簡字第455號
原　　　告　戊○○
被　　　告　甲○○
訴訟代理人　詹振寧律師
上列當事人間返還訂金事件，本院於94年9月7日言詞辯論終結，
判決如下：
    主  文
原告之訴駁回。
訴訟費用新台幣肆仟佰元由原告負擔。
    事實及理由要領
一、原告起訴主張於民國（下同）93年9月2日與被告訂定咖啡店
    轉讓契約，約定以新台幣（下同）2,800,000元取得客喜康
    北投店（地址：臺北市○○區○○路2段48號1樓）之所有權
    ，原告並應先給付400,000元定金。惟於簽約日，被告以其
    忘記攜帶契約書需擇日再簽約為由，不為簽約行為，原告不
    疑有他，乃於翌日先付400,000元定金予被告。然嗣後被告
    並未有與原告訂約之意思，且經原告查證，上開咖啡店址非
    被告所有，該店店長並與被告訴訟中，被告顯無履約之可能
    ，經原告屢次向被告請求返還上開定金，被告均以兩造已結
    束之感情為由拒絕歸還，為此提起本件訴訟等語。
二、被告則先具狀否認有與原告簽定或約定轉讓任何咖啡店之情
    事，並要求原告舉證；嗣於本院94年9月7日言詞辯論時改稱
    ，因兩造為男女朋友關係，原告為供被告資金週轉之用，曾
    交付被告400,000元，而於93年9月4日後至同年11月7日間，
    原告始向被告表示要作為頂讓咖啡店之定金，被告並表示同
    意願以2,800,000元頂讓咖啡店予原告，400,000元充當訂金
    ，其餘2,400,000元以分期方式給付。嗣因兩造分手爭吵不
    休，原告乃找證人丙○○、丁○○、乙○○至被告店中談論
    返還定金乙事，又兩造因發生性關係後被告懷有身孕，原告
    當日並欲確認被告有無懷孕，要求被告驗孕，且稱如被告有
    孕，小孩及金錢任憑被告處理，是系爭400,000元乃原告作
    為分手之條件而贈與被告；況原告亦未依法踐行契約解除程
    序，故原告請求返還400,000元定金，並無理由等語，資為
    抗辯。
三、兩造對於原告曾於93年9月4日交付被告400,000元作為咖啡
    店轉讓定金乙情並不爭執，惟被告辯稱上開400,000元定金
    原告並未踐行契約解除程序，且事後亦允諾贈與被告做為分
    手之條件，故原告不得請求返還等語置辯。是本件應審究者
    ，為原告是否曾表示若被告懷孕即將上開400,000元定金做
    為分手費用任由被告處置？及原告是否已踐行法定程序而得
    請求被告返還上開定金？
四、得心證之理由：
  (一)按當事人主張有利於己之事實者，就其事實有舉證之責任，
    民事訴訟法第277條定有明文。又負舉證責任之當事人，須
    證明至使法院就該待證事實獲得確實之心證，始盡其證明責
    任。倘不負舉證責任之他造當事人，就同一待證事實已證明
    間接事實，而該間接事實依經驗法則為判斷，與待證事實之
    不存在可認有因果關係，足以動搖法院原已形成之心證者，
    將因該他造當事人所提出之反證，使待證事實回復至真偽不
    明之狀態。此際，自仍應由主張該事實存在之一造當事人舉
    證證明之，始得謂已盡其證明責任（最高法院93年度台上字
    第2058號判決參照）。經查，本件被告辯稱原告於93年11月
    7日約集證人乙○○、丁○○及丙○○等人至被告經營之咖
    啡店內商議頂讓咖啡店事宜時，因被告表示已經懷有原告之
    小孩，原告即表示如果被告確實有懷孕，則錢及小孩均任憑
    被告處置等節，雖據當時在場之證人乙○○到庭證稱：「‧
    ‧當被告甲○○提到懷孕事情，原告戊○○不相信，原告就
    要求驗孕，並且表示如果驗出懷孕，就要錢跟孩子任憑他處
    置‧‧」、「‧‧所以我就陪同被告去驗孕，結果驗出有懷
    孕‧‧」等語，惟證人乙○○亦表示「‧‧我個人認為原告
    所謂金錢任憑處置，指的應該就是四十萬元部分‧‧」（見
    本院94年8月18日及94年8月4日言詞辯論筆錄），可徵證人
    乙○○雖是應原告之邀前往被告經營之咖啡店協調兩造上開
    400,000元之金錢糾紛，並於事後因涉及兩造感情及懷孕乙
    事而聽聞原告對被告可能之「金錢及小孩處置」所述，而自
    為解釋金錢部分應指該400,000元定金部分，要屬個人推測
    之詞；佐以同時間亦應原告之邀前往被告經營之咖啡店協調
    被告返還上開400,000元款項之證人丙○○、丁○○則均表
    示未曾聽聞原告說過「如果驗出被告有懷孕，則錢及小孩任
    憑被告處置」等語，且證人丙○○亦證述：「如果原告有在
    另一桌跟乙○○及被告甲○○表示錢及小孩任憑處置的話，
    他應該過來我們這一桌坐時會跟我們討論，但原告戊○○過
    來坐時還在跟我們說被告甲○○不願還他錢乙事。」等語（
    見本院94年8月18日言詞辯論筆錄）。衡情而論，原告既是
    為追討被告所收受之400,000元定金乙事而邀約上開三名證
    人前往被告經營之咖啡店，自應對上開400,000元款項有明
    確請求被告返還之意，若於談論過程中扯入感情、懷孕等事
    而期待一併處理，原告亦應會針對400,000元款項如何處理
    做明確表示，焉會泛言「錢及小孩任憑處置」，而不直言該
    400,000元定金全贈與被告不再請求返還，並明白將此訊息
    告訴在場三名證人得悉？況事後兩造對於感情及金錢如何處
    置乙事仍存有歧見，此有兩造均不爭執之簡訊紀錄在卷可稽
    。顯見原告應無在93年11月7日承諾將上開400,000元款項贈
    與被告之意。揆諸前揭說明，現既對於兩造是否約定「若被
    告懷孕，則所交付之頂讓咖啡店定金400,000元任憑被告處
    置」之待證事實，已陷入真偽不明之狀態，而被告對此有利
    於己之待證事實，復未能提出具體事證以實其說，自無法就
    此為有利於被告之認定，應認被告此部分之抗辯為無理由。
  (二)次按契約解除時，當事人雙方回復原狀之義務，除法律另有
    規定或契約另有訂定外，由他方所受領之給付物，應返還之
    ，受領之給付為金錢者，應附加自受領時起之利息償還之。
    又關於定金，除當事人另有訂定外，契約因可歸責於付定金
    當事人之事由，致不能履行時，定金不得請求返還；契約因
    可歸責於受定金當事人之事由，致不能履行時，該當事人應
    加倍返還其所受之定金；契約因不可歸責於雙方當事人之事
    由，致不能履行時，定金應返還之。民法第259條、第249條
    分別定有明文。本件兩造間雖未簽訂頂讓咖啡店之書面契約
    ，惟兩造均不否認已有以2,800,000元轉讓咖啡店之合意，
    原告並以被告所收受之400,000元款項充當訂金，顯見兩造
    間已有轉讓咖啡店之契約存在；惟原告迄今除以簡訊及邀約
    證人前往被告經營之咖啡店請求被告返還上開定金之催告行
    為外，尚未有解除契約之意思表示，揆諸前揭說明，兩造所
    訂定之契約既未解除，則原告請求被告返還所交付之訂金
    400,000元，尚屬無據。
  (三)綜上所述，原告提起本件訴訟請求被告返還定金400,000元
    及法定遲延利息，為無理由，應予駁回。
中　　華　　民　　國　　94　　年　　9 　　月　　16　　日
　　              簡易庭法　官　林玉珮
以上正本係照原本作成。
對於本件判決如有不服，應於收受送達後20日內向本院提出上訴
書狀，上訴於本院合議庭，並按他造當事人之人數附具繕本。
中　　華　　民　　國　　94　　年　　9 　　月　　16　　日
                        書記官　湯惠芳
